最高法院刑事判決　　　　　　　　　　　　　　　　九十一年度台上字第八○四號
　　上訴人　林金成
　　被　告　甲○○即林村澄）.
　　　　　　乙○○
右上訴人因自訴被告等偽造文書案件，不服台灣高等法院台中分院中華民國九十年十
一月十四日第二審更審判決（九十年度重上更(四)字第一四一號，自訴案號：台灣彰化
地方法院八十三年度自字第四一號），提起上訴，本院判決如左：
    主  文
原判決撤銷，發回台灣高等法院台中分院。
    理  由
本件原判決以上訴人即自訴人林金成自訴意旨略稱，被告甲○○（即林村澄）係東伸
紡織股份有限公司之負責人，上訴人為股東。甲○○利用其保管上訴人所有印章，及
坐落彰化縣伸港鄉○○段一二四一之一四四、一二四一之一四五、一二四一之二二九
、一二四一之二三○地號等土地（即原判決附表編號三至六所示）所有權狀之便，勾
串知情之妻舅即被告乙○○。以贈與為原因，偽造贈與契約書，並持向彰化縣和美地
政事務所，辦理所有權移轉登記與甲○○，詐得不法利益，因認被告等涉犯刑法第二
百十六條、第二百十條、第二百十四條、第三百三十九條第二項之行使偽造私文書、
使公務員登載不實及詐欺得利罪嫌，各罪間有牽連犯關係等情。惟經審理結果，認為
不能證明被告等犯罪，乃維持第一審諭知被告等無罪之判決，駁回上訴人在第二審之
上訴，固非無見。
惟查：(一)審理事實之法院，本乎發現實質真實之本旨，對於案內一切與罪名之成否、
論罪科刑有關之證據，除認為不必要者外，均應詳為調查，如有應行調查之證據未依
法調查，率予判決，其判決當然為違背法令。原判決以甲○○、上訴人及林萬來於民
國八十二年二月二十五日，訂立之「兄弟分配家產合約書」所載，上訴人同意將系爭
土地中之如原判決附表四、五所示土地二筆分配予甲○○等情，推論甲○○與上訴人
間就系爭土地有分配之協議後，甲○○在上訴人之同意下，始將系爭土地移轉登記予
甲○○名義，嗣因道路原因，始再簽訂前揭「兄弟分配家產合約書」重為分配。進而
作為被告等並無被訴犯行之論據。然據上訴人及證人林萬來供述：成立前揭「兄弟分
配家產合約書」之緣由，係被告等在偷過戶上訴人之系爭四筆土地後，在家人協議下
，才成立該「兄弟分配家產合約書」等情（見原審重上更(四)字卷第五三、七六頁）。
另依原判決之記載，彰化縣伸港鄉○○段一一七○之二地號係甲○○之父林見於七十
三年六月七日，贈與甲○○之土地（見原判決第二頁第十九行至第三頁第五行、第五
頁第十六行至第六頁第六行）。而由前揭「兄弟分配家產合約書」以觀，該彰化縣伸
港鄉○○段一一七○之二地號亦列入分配之範圍，並分歸上訴人取得（見原審重上更
(三)卷第三八、三九頁）。則該土地與甲○○依該「兄弟分配家產合約書」所取得之如
原判決附表編號四、五所示土地之價值各如何？甲○○何以同意將伊原取得之彰化縣
伸港鄉○○段一一七○之二地號，重新分配歸上訴人取得？又稽之卷附之甲○○於八
十二年二月二十日致上訴人郵局存證信函，猶主張系爭土地為伊所購得，暫登記為上
訴人名下，係經上訴人之同意而移轉回伊名義等情（見原審上訴卷第八五至八七頁）
。何以甲○○於該存證信函發送五日後之同月二十五日，即甘願訂立前揭「兄弟分配
家產合約書」？不無疑義，饒有深入研求之必要。乃原審未詳予調查究明，即逕為前
開論斷，難謂無調查未盡及理由不備之違誤。(二)原判決依甲○○所辯：上訴人同意將
系爭土地移轉登記予伊，係上訴人與伊一同去聲請印鑑證明書，叫伊填載印鑑證明申
請書，伊才代上訴人填寫印鑑證明申請書；與證人即彰化縣伸港鄉戶政事務所承辦系
爭印鑑證明申請事宜之徐總乾所證稱：依伊之作法，本人自己前來申請印鑑證明，或
本人有到場而由他人代簽時，均於印鑑證明申請書當事人欄右邊劃一條線。本件印鑑
證明書申請時，本人一定有在場，如由別人代辦，須附委託書各等語；暨徐總乾於第
一審及原審作證時，或已不任職於彰化縣伸港鄉戶政事務所，或已辦理退休，斷無設
詞為有利於己供證之動機；且本件印鑑證明申請書當事人欄右邊確劃有一直線；及甲
○○為國校畢業，上訴人為農校一年級肄業，上訴人僅較甲○○多接受不到一年之教
育，甲○○代上訴人書寫系爭印鑑證明申請書，符合常情。認以上訴人名義於七十九
年三月三十日領取之系爭印鑑證明，係上訴人與甲○○一同前往彰化縣伸港鄉戶政事
務所申請，進而推斷上訴人同意辦理前揭土地之過戶手續。然申領印鑑證明攸關個人
之權益甚鉅，且為避免日後爭議，上訴人所受教育既高於甲○○，如上訴人與甲○○
一同前往申請印鑑證明，何須由甲○○代為填寫申請書，更於領取時仍由甲○○在申
請書背面代寫姓名及電話號碼（見警訊卷第十二頁）？如何謂由甲○○代上訴人書寫
系爭印鑑證明申請書，符合常情？再據彰化縣伸港鄉戶政事務所八十六年六月五日伸
鄉戶字第九四六號稱：本案之所以發生，可能係徐員（即承辦人徐總乾）核對身分證
有所疏失造成。經抽查徐員於七十九年元月至六月，計受理當事人親自申請印鑑證明
案五百二十九件，其中四百九十二件在當事人欄旁劃一直線，另三十七件則無等情（
見原審法院上訴卷第一七九、一八○頁）。則徐總乾所受理當事人親自辦理之印鑑證
明申請案，其當事人欄旁並非必然劃有一直線。復由系爭印鑑證明申請書以觀，其當
事人欄右邊固劃有一條線，但客觀上似難看出其表示何意。而該條線究竟由何人於何
時所劃？如何謂係徐總乾於該印鑑證明申領時所劃？不無疑義。又於徐總乾所受理本
人未到場而委託他人代為辦理之印鑑證明申請書，其當事人欄旁有否劃一直線？再者
，系爭印鑑證明之核發，倘若上訴人並未到場，亦未同意申領，而係因徐總乾之疏失
所致，則徐總乾所應負之責任，尚不因渠其後不任職於彰化縣伸港鄉戶政事務所，或
已辦理退休而解免。能否以上開事由，謂徐總乾並無設詞為有利於己供證之動機，及
系爭印鑑證明申請書當事人欄旁劃一直線，即意指申請印鑑證明書之當事人親自前往
申請，不無疑義。乃原審就上開諸多疑點未詳予調查審酌，即遽為前揭推論，自有調
查未盡及理由不備之違誤。(三)原判決以曾任職乙○○所經營代書事務所之黃梅子證稱
：上訴人將系爭土地過戶予甲○○時，確曾與甲○○至乙○○經營之代書事務所委託
辦理過戶等情，嗣黃梅子已不在乙○○之事務所任職，其證言應屬客觀，堪予採信，
而認定上訴人確曾與甲○○至乙○○經營之代書事務所，委託辦理系爭土地之過戶手
續（見原判決理由三之(七)）。然據乙○○供稱：系爭土地辦理過戶登記之契約書，係
由黃梅子所書寫（見原審更(一)卷第五二頁）。如有關土地過戶契約書係由黃梅子所書
寫，則黃梅子與本件所衍生糾葛有無關聯？能否謂其立場必然客觀，尚非無疑。乃原
審未詳加調查釐清，即逕為前揭認定，要嫌速斷。本院前次發回意旨已詳細指明，原
判決仍未就此深入研求，而為相同推斷，其瑕疵仍然存在。以上或為上訴意旨所指摘
，或為本院得依職權調查之事項。上訴人上訴意旨指摘原判決不當，非無理由，應認
有發回更審之原因。
據上論結，應依刑事訴訟法第三百九十七條、第四百零一條，判決如主文。
中      華      民      國    九十一    年      二      月      七      日
                              最高法院刑事第七庭
                                  審判長法官  吳  雄  銘
                                        法官  池  啟  明
                                        法官  石  木  欽
                                        法官  郭  毓  洲
                                        法官  吳  三  龍
      右正本證明與原本無異
                                              書  記  官
中      華      民      國    九十一    年      二      月     十九     日
